【裁判字號】    94,簡上,224
【裁判日期】    950321
【裁判案由】    給付貨款
【裁判全文】
臺灣桃園地方法院民事判決             94年度簡上字第224號
上  訴  人  泰豐輪胎股份有限公司
法定代理人  甲○○
訴訟代理人  郭鎮周律師
被上訴人    黃英達即一元企業社
訴訟代理人  吳武川律師
上列當事人間請求給付貨款事件，上訴人對於民國94年8 月17日
本院中壢簡易庭94年度壢簡字第185 號第一審判決，提起上訴，
本院於95年3月7日言詞辯論終結，判決如下：
    主  文
原判決廢棄。
被上訴人在第一審簡易之訴及假執行之聲請均駁回。
第一、二審訴訟費用由被上訴人負擔。
    事  實
甲、上訴人方面：
一、聲明：如主文所示。
二、陳述：除與原判決記載相同者，茲引用之外，補稱：
  (一)上訴人為進行加硫機及模具房通風改善工程（下稱系爭工程
    ）對外採購，被上訴人於民國（下同）93年7 月13日向上訴
    人提出系爭工程費用共新台幣（下同）1,607,100 元之估價
    單，惟上訴人不同意其報價，將報價更改為1,400,000 元，
    即將原要約為變更而為承諾，應視為拒絕被上訴人之原要約
    而為新要約。被上訴人遲未回覆上訴人新要約，並以其會虧
    本而追加款項97,500元，另為新要約，遭上訴人拒絕。上訴
    人援例提出契約書請求被上訴人蓋印，被上訴人置之不理，
    前後近2 個月等情，業經證人石明理、乙○○證述屬實，足
    認被上訴人未於依通常情形可期待承諾達到時期內為承諾，
    上訴人之新要約已失其拘束力，兩造並未成立承攬契約。
  (二)再兩造間前已有交易往來經驗，被上訴人應知上訴人之採購
    程序，如逾一定金額，除訂購單、採購單外，尚須簽訂合約
    書，契約始為成立。如上訴人前承攬被上訴人金額75萬元之
    W101視聽教室工程，上訴人即要求被上訴人簽訂合約書並覓
    妥連帶保證人。是被上訴人拒絕與上訴人簽訂工程合約書，
    應認被上訴人拒絕承諾上訴人之新要約，系爭承攬契約並未
    成立。嗣上訴人將系爭工程委由第三人承作，並無違約。
  (三)縱認系爭承攬契約有成立，惟被上訴人提出估價單後，一再
    表明如不允諾追加款項其即不願施作履行契約，而上訴人已
    拒絕其追加，應認被上訴人已終止契約。嗣被上訴人於93年
    7 月29日退回工程契約書，上訴人乃將系爭工程委由他人施
    作，應認被上訴人已終止契約或兩造已合意解除契約。
  (四)又被上訴人原主張其所受損害包含名譽損失；嗣改稱其損失
    材料費用314,000 元、人力損耗37,500元、物力損耗68,500
    元；復改稱其損失為訂購材料訂金420,000 元，並遲至94年
    6 月7 日、同年12月7 日始提出訴外人世功有限公司（下稱
    世功公司）、進財企業社各於93年8 月3 日、同年8 月1 日
    開立之收據，被上訴人雖表示係於開立當日即付款，惟其一
    再變更損害之內容，事後補提證物，有臨訟杜撰之嫌。
  (五)對被上訴人所舉證人證詞之意見：
    1.證人即被上訴人之姊丙○○雖證稱：大概同年6 月底左右
      進料、收款，其有收到被上訴人的錢，後來被上訴人要求
      伊補開收據，不記得中間隔多久等語，及證人丁○○證稱
      ：於93年7 月24日左右收到18萬元，錢與收據是同時交付
      、開給等語，惟均與被上訴人所稱收付款項與開立收據之
      時間不一致，是該證人證詞及收據，顯為不實。
    2.被上訴人就系爭工程向上訴人提出之估價單日期為93年7
      月13日，上訴人之訂購單、採購單日期亦為同日。惟丙○○證稱大概於同年6 月底左右進料、收款等語，丁○○則
      證稱被上訴人在同年7 月24日之前約2 週就已向伊訂貨，
      後來才開立估價單等語，惟被上訴人所提估價單2 紙日期
      各為93年7 月21日、同年7 月24日，與上開證詞不符，足
      見上揭估價單並非真正，且依上開證詞，被上訴人於承攬
      契約尚未訂定前，已向廠商下單採購材料，顯有矛盾。
    3.世功公司估價單內容包含不銹鋼版（含加工裁切）45片及
      抽風機座38座，惟丁○○證稱其未送貨至現場，竟又稱其
      因現場要求到場去加工、切割云云，互相矛盾。而被上訴
      人並未證明抽風機座部分之去處，即未能證明有該部分之
      備料損失。再丙○○既稱沒有施工，則進財企業社估價單
      所載之材料即未使用，並無材料損失或施工人工損失可言
      ，且該估價單並未有違約即沒收訂金之約定。另丙○○表
      示後來工程並未施工，丁○○表示貨物並未送至施工現場
      ，足證上訴人並無阻擋被上訴人進料施工之情形。
三、證據：除援用第一審所提證據外，補提會客登記單、承攬合
    約書、採購單各1件（均影本）為證，並聲請訊問乙○○。
乙、被上訴人方面：
一、聲明：上訴駁回。
二、陳述：除與原判決記載相同者，茲引用之外，補稱：
  (一)依丙○○及丁○○之證言，足證被上訴人提出之世功公司、
    進財企業社收據、估價單均為真正，被上訴人確實支付上開
    二廠商訂金各24萬元、18萬元，共42萬元。
  (二)被上訴人於93年7 月間幾乎每天都在上訴人公司施工，均有
    與上訴人之採購人員接洽，還收到上訴人交付之178,500 元
    支票，被上訴人不可能對上訴人提出之系爭工程1,400,000
    元訂購單、採購單置之不理。依證人杜邦銓、石明理之證詞
    ，兩造間就系爭工程以140 萬元交由被上訴人施作已達成合
    意。被上訴人於93年7 月13日依上訴人之施工說明書提出系
    爭工程費用1,607,100 元之估價單，經兩造議價後，以140
    萬元達成合意，上訴人審查、核決後，即出具採購單，並將
    估價單加註上訴人編號PRZ-460011後，將估價單及採購單回
    傳予被上訴人，系爭承攬契約即已成立。
  (三)系爭承攬契約成立後，被上訴人分別向進財企業社及世功公
    司訂貨，進財企業社已將被上訴人訂購之安全網、防火布及
    五金零件等物，加以進場，而世功有限公司亦已訂料，惟因
    上訴人不讓被上訴人施工，該材料後來就當廢料處理，由進
    財企業社及世功公司出具之收據，及丙○○及丁○○證詞可
    證，被上訴人準備之材料、工具已經進場，因上訴人不讓被
    上訴人施工，被上訴人遂無法完成系爭工程。
  (四)系爭契約簽訂後，上訴人要求被上訴人追加施作系爭工程以
    外項目，被上訴人於94年8 月26日另開估價單款項97,500元
    ，該估價單所載品名項目屬拆除及封板工程，顯係拆除他人
    施作部分，非在系爭工程承作範圍內，而屬另一承攬契約。
  (五)被上訴人分別向進財企業社、世功公司訂貨，受有已支付42
    萬元之損害。被上訴人向進財企業社訂購之安全網、防火布
    及五金零件總金額866,000 元，已進料至上訴人公司。世功
    公司就整體工程估價393,000 元，實際損失包含訂料、進料
    、人力運送等，合計125 萬9 千元，高於被上訴人已付之42
    萬元。因該二廠商無法繼續施工，將被上訴人已付之工程款
    42萬元沒收充作違約金，被上訴人之損害始未再擴大。
三、證據：除援用第一審所提證據外，補提估價單2 件（均影本
    ）為證，並聲請訊問證丁○○、丙○○。
    理  由
一、被上訴人起訴主張：上訴人就系爭工程委託伊施作，詎事後
    竟另交其他廠商承作，致伊不能獲得報酬，伊為此工程已支
    材料費用24萬元、18萬元，共42萬元，爰依債務不履行之法
    律關係，請求被告賠償上開損失，及自支付命令繕本送達翌
    日起至清償日止，按年息百分之5 計算之利息等語。
二、上訴人則以：被上訴人於93年7 月13日向上訴人提出系爭工
    程費用共1,607,100 元之估價單，惟因上訴人不同意並將報
    價更改為1,40萬元，應視為拒絕原要約而為新要約，被上訴
    人遲未回覆上訴人之新要約，上訴人援例提出契約書請求被
    上訴人簽約蓋印，被上訴人置之不理，上訴人所為新要約已
    失拘束力，兩造間並未成立系爭工程承攬契約。縱認承攬契
    約有成立，惟被上訴人表明如不允諾追加款項97,500元，其
    即不履行契約，而上訴人已拒絕其追加，且委由他人施作，
    應認被上訴人已終止系爭承攬契約。縱認原有成立承攬契約
    ，亦屬兩造已合意解除契約。再被上訴人屢次變更其損害之
    內容，事後補提證物，均非可採。而被上訴人所提世功公司
    、進財企業社之收據及估價單，均非實在，被上訴人於系爭
    契約尚未訂定前，竟已向廠商下單採購材料，自不得以之列
    入其受損害之範圍。又被上訴人未能證明世功公司確因備料
    而受有損失，另進財企業社估價單所載之材料並未使用，即
    無材料損失或施工損失可言，且估價單上並未約定違約即沒
    收訂金，是被上訴人之請求無理由等語，資為抗辯。
三、兩造不爭執之事項：
  (一)上訴人前有承攬被上訴人之W101視聽教室工程（訂單編號
    POE44002號，金額75萬元），兩造有簽訂正式合約書，被上
    訴人已履約完畢。
  (二)上訴人曾於93年7 月29日前通知被上訴人系爭工程（包含另
    估價單款項97,500元工程），以總價140 萬元發包承攬，惟
    被上訴人不同意，而未簽訂承攬契約書。
  (三)原審卷第59頁之2 張收據（金額各18萬元、24萬元），形式
    上為真正。
四、本件經本院協同兩造簡化爭點厥為：(一)兩造間承攬關係是否
    成立；(二)上訴人是否有債務不履行之情形；原審卷第59頁收
    據2 張是否為真正等節。茲分述判斷如下：
  (一)就兩造間系爭工程之承攬關係是否成立：
    按要約經拒絕者，失其拘束力。而將要約擴張、限制或為其
    他變更而承諾者，視為拒絕原要約而為新要約。再當事人互
    相表示意思一致者，無論其為明示或默示，契約即為成立。
    當事人對於必要之點，意思一致，而對於非必要之點，未經
    表示意思者，推定其契約為成立，關於該非必要之點，當事
    人意思不一致時，法院應依其事件之性質定之，民法第155
    條、第160 條第2 項、第153 條定有明文。
    1.被上訴人固主張兩造間就系爭工程之承攬契約已成立生效
      ，即經與上訴人議價後，雙方協議由被上訴人以系爭工程
      款140 萬元承作，上訴人並已將訂購單、採購單傳真與被
      上訴人，契約則已成立，至一審卷33頁93年8 月26日款項
      97,500元係另外追加之工程項目（下稱款項97,500元工程
      ），不包含在內等語，並以93年7 月13日之訂購單、採購
      單，及證人杜邦銓、石明理之證詞為證。上訴人則以：雖
      經三家廠商提出估價單比價後，被上訴人所出價最低，且
      公司內部已經簽核同意由被上訴人施作，惟有告知被上訴
      人系爭工程內容，係包含前面廠商施作失敗之自然風排風
      管工程部分（即款項97,500元工程）在內，嗣經其提出契
      約書與被上訴人，被上訴人退回契約書未簽，並表示如以
      上開價格無法施作，因認兩造間尚未就系爭工程交由被上
      訴人施作達成合意。經查，依被上訴人所提之訂購單、採
      購單，系爭工程原係上訴人公司承辦人杜邦詮出面與被上
      訴人接洽，上級審查是該公司資材部副理石明理，兩造就
      此亦無爭執。而杜邦詮於原審雖證稱：因加硫課需要這個
      廠房改善工程，陳報到伊這單位，對外找廠商，就找到被
      上訴人，當初就總工程款有達成140 萬元之協議，伊才簽
      訂購單及採購單往上報，有經過公司主管核准該工程，伊
      所知道這個工程是以140 萬元承包，但之後好像有追加工
      程之問題，該追加工程並無在伊製作之訂購單及採購單裡
      面，後面的追加工程伊不清楚等語，且證人石明理於原審
      亦證稱：當時公司確實以140 萬元交給原告施作等語（一
      審卷第43、44、51頁參照）。惟杜邦詮旋於93年7 月15日
      離職，後續兩造接洽往來情形並未參與，業經證人石明理
      於原審證稱：後來是被上訴人說無法接這個案子，原因伊
      不清楚，後來公司就另外找第二順位廠商施作；杜邦詮當
      時只有負責往上簽准而已，之後他就離職了，被上訴人向
      伊說無法施作，是他（即杜邦詮）離職以後的事情，是（
      上開訂購單及採購單）批好之後才說無法施作，寫這張估
      價單（款項97,500元工程）時，伊已經離職了；該估價單
      所載工程，都包含在當初採購的工程裡面；這個140 萬元
      工程（被上訴人）沒有施作等語明確（一審卷第51至53頁
      參照）。顯見，杜邦詮於上開日期離職之前，兩造尚未就
      系爭工程以140 萬元由被上訴人承作之意思表示合致，並
      簽訂合約，且石明理明確說明該款項97,500元工程，係包
      含在系爭工程採購單金額140 萬元之內，並未另有追加工
      程，後來是被上訴人表示無法承接系爭工程，不願簽約，
      才未施作。故證人杜邦詮於原審證述，僅是說明上訴人內
      部簽核完成之過程，而石明理則已證述：兩造尚未達就系
      爭工程之範圍、工程款金額即承攬契約必要之點達成合致
      ，是被上訴人所辯，即非實在。
    2.再證人乙○○即接替杜邦詮之承辦人於原審證稱：伊係在
      （93年）7 月15日接替的，當時在製作說明書時，有許多
      項目是無法以文字明確記載，後來是認知上的問題，被上
      訴人說140 萬元無法承接，所以另提估價單（即款項
      97,500 元）， 說要追加這款項，當時除訂購單及採購單
      外，沒有簽契約等語（一審卷第54、55頁參照）；並於本
      院再證稱：就發包之流程，上訴人公司會先開製作說明書
      ，請三家以上廠商來協商比價，再以最低價呈核，金額30
      萬元以上要簽訂契約書，杜邦詮離職後將這案件交給伊處
      裡，過幾天伊將此工程契約書交給被上訴人，後來有將被
      上訴人及相關部門的人找來協商，被上訴人發現有部分內
      容他當初沒有估價到，所以照140 萬元施作會虧本，當時
      石副理有叫伊找第二順位廠商去議價，伊還有打電話跟被
      上訴人求證過他是否確定不做了，在7 月29日之前伊有把
      合約書給被上訴人，請他用印，但7 月29日他把合約書退
      還給公司，並沒有用印，伊確定他不做之後才與第二家廠
      商議價；確定被上訴人並沒有進料；前手之排風管工程是
      包括在本件工程140 萬元之範圍內，因製作說明書不會很
      完整，一定要到現場去看、說明；請購單號是每個案子都
      有，只要金額超過30萬元就會有等語明確（二審卷第111
      、112 頁參照），而被上訴人不願意就包含款項97,500元
      工程以140 萬元價額承作，且雙方並未簽約一節，並無爭
      執。是系爭工程價額既已超過30萬元，須由兩造簽約始生
      效力，而乙○○既將公司核定以140 萬元含款項97,500元
      工程在內發包系爭工程之意思通知被上訴人，縱然與被上
      訴人原認知不同，就此堪認係上訴人將要約擴張、限制或
      為其他變更而承諾，視為拒絕原要約而為新要約，惟經被
      上訴人衡量沒有利潤且有虧本之虞，而向乙○○、石副理
      表示無法承作，此即為拒絕上訴人之新要約，則新要約既
      經拒絕，失其拘束力，足認兩造間就承攬含款項97,500元
      工程在內之系爭工程意思表示，尚未合致，即工程契約尚
      未成立。
    3.又被上訴人前曾於93年4月9日承攬上訴人所發包之W101視
      聽教室工程（訂單編號POE44002號，價額75萬元），兩造
      有簽訂承攬合約書（二審卷第67、68頁參照）之事實，自
      不得諉為不知，則上訴人內部雖已批核訂購單及採購單，
      惟價額係包含款項97,500元工程，且兩造尚未簽訂承攬合
      約書，被上訴人亦明知其事，此所以其未進料入場，且未
      開始施工之原因，其嗣後表明不願簽約，更屬拒絕承攬之
      意思表示，是兩造間就契約必要之點尚未達成一致，要屬
      爍然。被上訴人雖以系爭工程由其以140 萬元得標，不含
      款項97,500元工程在內等語，斤斤指摘。惟上訴人所為之
      意思通知，僅先由承辦人將公司採購單口頭通知廠商，仍
      須以經往上逐級陳報批核並經兩造簽訂承攬契約書為準，
      此發包流程亦為被上訴人所明知。況系爭工程依其性質尚
      須現場說明具體特定所需施工項目，且被上訴人復無法提
      出議價時就系爭工程140 萬元價額係包含何種項目，經雙
      方確認無訛之證據資料，是應認就系爭工程價額所含之工
      程內容，兩造尚未達成合致，被上訴人主張，即無可採。
  (二)就上訴人是否有債務不履行之情形；原審卷第59頁之收據2
    張是否為真正：承前，兩造就系爭工程契約既尚未依法成立
    ，則上訴人自不負契約上義務，即無債務不履行，被上訴人
    亦無所謂契約上權利可言。至上開收據及估價單，姑不論真
    正與否，兩造間就系爭工程既無契約關係，則被上訴人所為
    支出或所受損害，即非在得依承攬關係向上訴人請求之列，
    本院就此勿庸再行審究，併此敘明。
五、綜上，上訴人抗辯兩造就系爭工程之承攬契約尚未成立，自
    屬可信，從而，被上訴人本於承攬契約之法律關係，請求上
    訴人給付已支出之貨款為無理由，不應准許。其假執行之聲
    請亦失所附麗，併應駁回。原審判命上訴人給付並為假執行
    之宣告，自有未洽。上訴意旨指摘原判決不當，求予廢棄改
    判，為有理由。應由本院予以廢棄改判如主文第2 項所示。
六、本件事證已臻明確，兩造其餘主張陳述與攻擊、防禦方法及
    立證，核與判決結果不生影響，爰不逐一論述，附此敘明。
七、據上論結，本件上訴為有理由，依民事訴訟法第436 條之1
    第3 項、第450 條、第78條，判決如主文。
中    華    民    國    95    年    3     月    21    日
                  民事第二庭  審判長法  官  劉克聖
                                    法  官  張震武
                                    法  官  李昆南
以上正本係照原本作成
本件不得上訴。
中    華    民    國    95    年    3     月    21    日
                                    書記官  林吟玲


司法院資訊處製作；財團法人民間司法改革基金會備份。
